臺灣士林地方法院民事判決　　　　　　　　94年度智字第34號
原　　　告　　己○○
兼訴訟代理人　甲○○
被　　　告　　文鎧資訊股份有限公司
　　　　　　　　　　　之5
法定代理人　丁○○
訴訟代理人　丙○○
　　　　　　乙○○
　　　　　　戊○○
上列當事人間損害賠償事件，本院於民國96年3 月21日言詞辯論
終結，判決如下：
    主  文
被告應給付原告新台幣壹萬仟捌佰元。
原告其餘之訴駁回。
訴訟費用由被告負擔二百分之一，餘由原告負擔。
本判決第一項得假執行。
原告其餘假執行之聲請駁回。
    事實及理由
壹、程序方面：
    按訴狀送達後，原告不得將原訴變更或追加他訴，但被告同
    意者，不在此限，又被告於訴之變更或追加無異議，而為本
    案之言詞辯論者，視為同意變更或追加，民事訴訟法第255
    條第1 項第1 款、第2 項定有明文。經查，本件原告起訴時
    ，訴之聲明第1 項原為：「請求庭上准予訂定相當期間要求
    被告對於有侵害到原告所有專利權之電腦滑鼠停止銷售行為
    ，和對於已經銷售出去之電腦滑鼠，應盡善良管理人責任和
    義務進行回收，防止善意第三人不慎觸犯本法相關規定，同
    時請求庭上准予當被告無法在相當期間達到上述要求時，原
    告可以依據民法第219 條第3 項規定請求支付回復原狀所必
    要之費用，以代回復原狀。」嗣於民國95年1 月11日言詞辯
    論期日遞狀更正訴之聲明為：「一、被告應於一定期間內對
    於有侵害到原告所有專利權之電腦滑鼠停止銷售行為。二、
    被告對於已經銷售出去之電腦滑鼠，應盡善良管理人義務和
    責任進行回收工作，防止善意第三人不慎繼續觸犯專利法相
    關規定。三、請求法院准予當被告執行回收無法在90天內回
    收銷售數量2 分之1 以上滑鼠時，原告可以代替被告執行本
    項回收工作，費用由被告負擔。回收執行方式和費用如下：
    在國內5 大報紙（聯合報、中國時報、自由時報、蘋果日報
    、民生報）頭版刊登2 分之1 版面5 天通知廣大消費者，至
    該公司各經銷商換取無侵權之電腦滑鼠和相關處理費用新台
    幣（以下同）300 萬元。」再於本院95年12月13日言詞辯論
    期日變更訴之聲明為：「一、被告應賠償原告300 萬元。二
    、被告應於原告獲得勝訴判決後，將本案民事最後事實審判
    決書主文欄，以長25公分、寬19公分之篇幅，登載於中國時
    報、聯合報、自由時報、蘋果日報、民生報第1 版下半頁3
    日，費用由被告負擔。」被告對於上開聲明之變更無異議而
    為本案之言詞辯論，揆諸前揭說明，應准原告為前述聲明之
    變更。
貳、實體方面：
一、本件原告起訴主張：
  (一)被告於90年1 月21日起，因見原告擁有之中華民國新型專利
    第169840號「解碼器結構」（以下簡稱系爭專利）使用到該
    公司生產之電腦滑鼠，可讓電腦滑鼠在生產製造、使用便利
    、外觀功能、產品小型化等均更有效用，可增加其市場競爭
    性、提高產品銷售利潤，竟未得原告授權，擅自將系爭專利
    使用到其所生產之WSS82UP 型電腦滑鼠內並銷售，原告發現
    上情，乃於94年10月14日以存證信函通知被告處理並停止侵
    權行為，惟被告置之不理。查原告實施系爭專利權通常可獲
    得之利益為每個電腦滑鼠15元，乘以預估侵權數量約20萬個
    計算，原告之損失高達300 萬元，而被告之侵權行為已造成
    取得原告授權之廠商減少銷售量，平均每個滑鼠售價為300
    萬元，損失金額將高達6,000 萬元，爰依專利法第106 條、
    第108 條準用同法第84條第1 項、85條第1 項、民法第184
    條、第213 條、第216 條規定，訴請被告賠償300 萬元，又
    為避免被告出售侵權之電腦滑鼠予不特定消費者，影響消費
    者權益並造成消費者觸法，爰依專利法第108 條準用同法第
    89條規定，訴請被告將判決書主文登載於國內5 大報3日 ，
    讓不特定消費者知悉本項侵權行為及後續處理方式，自行決
    定是否繼續使用本項含有侵權滑鼠或讓被告處理等語，並聲
    明：(1)被告應賠償原告300 萬元。(2)被告應於原告獲得勝訴
    判決後，將本案民事最後事實審判決書主文欄，以長25 公
    分、寬19公分之篇幅，登載於中國時報、聯合報、自由時報
    、蘋果日報、民生報第1 版下半頁3 日，費用由被告負擔。
    (3)原告願供擔保，請准宣告假執行。
  (二)對被告抗辯所為之陳述：
    (1)被告雖辯稱已將系爭WSS82UP 型電腦滑鼠下架云云，惟原
      告於94年12月31日、95年11月30日仍於燦坤公司內湖旗鑑
      店購得上開促銷品。
    (2)大陸地區就新型專利之審查採形式審查，我國自93年7 月
      1 日以後則採實質審查，故任何人均得向大陸地區國家知
      識產權局申請新型專利並獲得專利證書，倘要行使權利，
      必須再申請一次技術報告進行實體審查。原告所有之系爭
      專利較被告提出之專利更早取得大陸實用新型專利證書，
      被告此部分抗辯無理由。
二、被告則以：
  (一)系爭WSS82UP 型電腦滑鼠為被告自大陸進口開始販售，並非
    被告自行製造，原告應對實際製造該零件之人提起訴訟。
  (二)被告進口之電腦滑鼠於大陸地區亦於89年8 月12日起獲有實
    用新型專利證書，則被告販售之電腦滑鼠是否確實侵害原告
    之專利權，尚有疑義。又系爭專利業經訴外人英群企業股份
    有限公司以該「解碼器結構」係申請前已見於刊物或已公開
    使用者，以及係運用申請前既有之技術或知識，而為熟習該
    項技術者所能輕易完成且未能增進功效，不符專利法第98條
    第1 項第1 款、第2 項規定為理由，於95年1 月3 日向經濟
    部智慧財產局提出舉發，本件應裁定停止訴訟程序。
  (三)被告於收受原告存證信函後，為免有所爭議，業於公司內部
    會議決議暫停銷售系爭電腦滑鼠，並通知客戶將該商品先行
    下架，自94年起即未曾出貨，僅部分零售商仍在市面上販賣
    數百支之庫存品，且每一零件之單價僅10元。
三、兩造不爭執之事實：
  (一)原告為中華民國新型專利第169840號「解碼器結構」之專利
    權人，專利權期間自90年1 月21日起至100 年2 月25日止（
    第11頁至第15頁）。
  (二)被告於94年8 月自大陸地區進口系爭WS822 型電腦滑鼠
    4,600 個（第211 頁至第222 頁），並在台進行販售。
  (三)訴外人台灣艾華電子工業股份有限公司前於92年12月5 日以
    系爭專利不具新穎性為由，向經濟部智慧財產局提出舉發，
    經該局於93年10月26日以（93）智專三（2）04059字第0932
    0954610 號專利舉發審定書審定舉發不成立，舉發人不服，
    提起訴願及行政訴訟，復經台灣高等行政法院於95年7 月26
    日以94年度訴字第1158號事件駁回原告之訴。另訴外人日商
    阿爾普士電器股份有限公司、英群企業股份有限公司分別提
    起舉發案，尚在經濟部智慧財產局審理中（第197 頁、第
    206 頁至第209 頁）。
四、基上兩造不爭執之事實，本件兩造爭執要旨厥為：(一)系爭專
    利是否不具新穎性而不符專利要件？(二)系爭WSS82UP 產品是
    否落入系爭169840號新型專利之申請專利範圍？被告是否有
    侵害原告專利權之行為？(三)原告得否請求損害賠償暨其金額
    若干？(四)原告請求被告登報有無理由？茲分述如下：
  (一)系爭專利是否不具新穎性而不符專利要件？
    本件被告辯稱系爭WSS82UP 產品係自大陸地區進口，並於大
    陸地區獲有實用新型專利證書，且系爭169840號新型專利業
    經第三人日向經濟部智慧財產局提出舉發，本件應裁定停止
    訴訟程序云云。按「關於發明專利權之民事訴訟，在申請案
    、舉發案、撤銷案確定前，得停止審判。法院依前項規定裁
    定停止審判時，應注意舉發案提出之正當性。」專利法第90
    條第1 項、第2 項定有明文，又依專利法第108 條規定，上
    開規定於新型專利準用之。經查：原告所有之系爭169840號
    新型專利經經濟部智慧財產局核發專利證書，專利權期間自
    90 年1月21日起至100 年2 月25日止，未經撤銷之事實，有
    專利證書（第11頁）、專利公報（第12頁至第13頁）等影本
    在卷可稽。又訴外人台灣艾華電子工業股份有限公司前於92
    年12月5 日，以系爭專利不具新穎性為由，向經濟部智慧財
    產局提出舉發，經該局於93年10月26日以（93）智專三（二
    ）04 059字第09320954610 號專利舉發審定書審定舉發不成
    立，舉發人不服，提起訴願及行政訴訟，復經台灣高等行政
    法院於95年7 月26日以94年度訴字第1158號事件駁回原告之
    訴等情，有經濟部智慧財產局96年1 月12日（96）智專三（
    二）04099 字第09620030890 號函送之舉發審定書在卷可稽
    （第206 頁至第209 頁），訴外人日商阿爾普士電器股份有
    限公司、英群企業股份有限公司遲至本件訴訟繫屬後始再就
    系爭專利分別提起舉發案，被告復未檢附其專利舉發理由書
    ，有專利舉發申請書供本院參酌，其正當性已非無疑，爰不
    停止本件訴訟程序。又被告雖提出大陸地區國家知識產權局
    89年8 月12日核發之第397172號「編碼器」實用新型專利證
    書影本（第57頁），惟其未提出上開專利之專利說明書，其
    申請專利範圍為何，尚有疑問，不足以證明系爭1698 40 號
    專利即不具新穎性。則此部分被告空言置辯，即非可採。
  (二)系爭WSS82UP 產品是否落入系爭169840號新型專利之申請專
    利範圍？被告是否有侵害原告專利權之行為？
    按「新型專利權人，除本法另有規定者外，專有排除他人未
    經其同意而製造、為販賣之要約、販賣、使用或為上述目的
    而進口該新型專利物品之權。新型專利權範圍，以說明書所
    載之申請專利範圍為準，於解釋申請專利範圍時，並得審酌
    創作說明及圖式。」專利法第106 條定有明文。復按，依智
    慧財產局93年10月所編訂之專利侵害鑑定要點，鑑定侵害判
    斷之流程為：先解釋申請專利之新式樣範圍，再解析待鑑定
    物品之技藝內容，再判斷待鑑定物品與申請專利之新式樣物
    品是否相同或近似、視覺性設計整體是否相同或近似，若待
    鑑定物品與申請專利之新式樣的視覺性設計整體相同或近似
    ，再判斷使其相同或近似之部位是否包含申請專利之新式樣
    的新穎特徵，若包含新穎特徵，且被告主張適用「禁反言」
    或「先前技藝阻卻」時，應再判斷待鑑定物品是否適用「禁
    反言」或適用「先前技藝阻卻」。是以，本件系爭WSS82UP
    產品是否與系爭169840號新型專利內容相同，即應按此標準
    加以認定。經查：
    (1)本院依原告提出之系爭169840號專利說明書及申請專利範
      圍（第31頁至第50頁）及被告提出之系爭WSS82UP 產品，
      囑託兩造不爭執之鑑定機關工業技術研究院鑑定，據該院
      於95年11月17日以工研轉字第0950016021號函送95年11月
      6 日之專利侵權鑑定報告（證物外置），依上開專利侵害
      鑑定基準，將本件之申請專利之範圍逐一加以比對如下：
      解析申請專利範圍與技術特徵：
        本專利「解碼器結構」係關於一種使用在滑鼠內的解碼
        器結構，該解碼器結構係裝設在滑鼠中之滾輪之轉軸上
        ，該解碼器結構包括有一主座、該主座的一側設有一外
        殼，而於主座與外殼間設有一轉盤，其中該轉盤相對於
        外殼的一側面上具有複數個相連的凹槽，在該外殼與轉
        盤間裝設有一具有凸出體的制動片，該制動片的凸出體
        可制動該轉盤上的凹槽，使得凸出體可滑移於凹槽上，
        轉動距離皆相同。另外，該主座與轉盤間設有一導片，
        該導片上具有3 個導體與導體上的導通點，藉由導片隨
        轉盤的轉動，使該等導通點可與主座上的該等導體產生
        導通或不導通的狀態，以產生不同的訊號。本專利之申
        請專利範圍共計8 項，其中第1 項為獨立項，構成其權
        利範圍之各元件定義如下：一主座，該主座分別設有一
        第一接腳、一第二接腳及一第三接腳，其中，該第一接
        腳在主座上設有一第一導體，而該第二接腳在主座上設
        有一第二導體，該第二導體上設有等間距之缺口，及該
        第三接腳上設有一第三導體，該第三導體上設有等間距
        之缺口；一外殼，該外殼係設於主座一側面上，該外殼
        在適當位置上設有一穿孔；一轉盤，該轉盤係位於外殼
        與主座之間，該轉盤在相對外殼之一側面上設有複數個
        相連在一起之凹槽；一制動片，該制動片係設於外殼與
        轉盤間，該制動片一側上設有一與轉盤之凹槽相配合之
        凸出體，令該凸出體恰可頂入在轉盤上凹槽內滑移；一
        導片，該導片係設於主座與轉盤之間，該導片上設有數
        個與第一、第二及第三導體相配合之導通點，該等導通
        點在第一、第二及第三導體之間滑移，同時，在第二導
        體上缺口、第三導體上缺口之間滑移，令第一、第二及
        第三接腳藉導通點滑移，而相互導通或互不導通；一凸
        出體，該凸體係設於轉盤在與外殼相對之一側面上，該
        凸體穿套在外殼之穿孔上，該凸體上設有一嵌孔，該嵌
        孔恰可與滾輪之轉軸一端相互嵌合；藉上述構件之組成
        ，俾使用者在撥動滾輪轉動時，同時可使轉盤在制動片
        一側上旋轉，令該凸出體在該等凹槽內滑移，藉由轉盤
        上凹槽與制動片上凸出體之相互配合，使轉盤每次轉動
        之距離皆相同，而達到翻頁或移行之目的。
      解析待鑑物之技術內容：
        待鑑物是一種解碼器結構，包括有一主座，該主座上分
        別佈設有第一導體、第二導體及第三導體，其中該第二
        導體上設有等間距之缺口，及該第三導體上設有等間距
        之缺口，該第一導體係連接有一第一接腳，而該第二導
        體係連接有一第二接腳，及該第三導體則連接有一第三
        接腳；一外殼，該外殼係可裝設於主座一側面上，該外
        殼在適當位置上設有一穿孔；一轉盤，該轉盤係位於外
        殼與主座之間，在相對於外殼，該轉盤的一側面上設有
        複數個相連在一起之凹槽；一制動片，該制動片係設於
        外殼與轉盤間，且該制動片上設有一凸出體，用以與轉
        盤之凹槽配合，使得凸出體可在轉盤的凹槽間來回滑移
        ；一導片，該導片係設於主座與轉盤之間，該導片上設
        有數個與第一、第二及第三導體相配合之導通點，該等
        導通點可以在第一、第二及第三導體之間滑移，同時，
        該等導通點在第二導體上缺口、第三導體上缺口之間滑
        移，令第一、第二、第三接腳藉導通點滑移，而相互導
        通或互不導通；一凸出體，該凸體係設於轉盤的一側面
        上，與外殼相對應，該凸體穿套在外殼之穿孔上，該凸
        體上設有一嵌孔，該嵌孔可供插入該滾輪之轉軸；藉上
        述構件之組成，當使用者在撥動滾輪轉動時，同時可使
        轉盤在制動片一側上旋轉，而讓該凸出體在該等凹槽內
        來回滑移，因此藉由轉盤上的凹槽與制動片的凸出體配
        合，使轉盤的轉動距離皆相同。
      文義讀取分析：
        依據文義讀取分析原則，將本專利之申請專利範圍之獨
        立項構成要件與待鑑物逐一比對，發現待鑑物落入本專
        利之申請專利範圍全部文字定義，因此待鑑物與本專利
        構成要件完全符合文義讀取。由於被告並未主張適用逆
        均等論，因此應判斷待鑑物落入本專利之專利權文義範
        圍。
    (2)被告辯稱系爭WSS82UP 產品自大陸地區進口，亦獲有大陸
      地區專利證書云云，惟依被告提出之大陸地區國家知識產
      權局89年8 月12日核發之第397172號「編碼器」實用新型
      專利證書影本（第57頁），充其量僅能證明大陸地區有此
      項新型專利，不能證明系爭WSS82UP 電腦滑鼠內之解碼器
      係受上開專利權人授權製造銷售，退步言之，縱使系爭WS
      S82UP 產品獲大陸地區上開專利權人授權，惟基於專利屬
      地主義之原則，亦不能以此為排除其侵害系爭169840號專
      利之事實，且兩專利並存時，依某專利所實施之物品仍有
      侵害他人專利之可能，故於專利侵害鑑定實務上，均係以
      上開專利侵權鑑定流程作為鑑定之依據，至該項物品是否
      為依據其他專利所實施，在所不論。
    (3)另被告辯稱其非系爭WSS82UP 產品之製造人，僅負責進口
      銷售，原告應向製造人請求云云，惟依首揭專利法第106
      條規定，未經其同意而製造、為販賣之要約、販賣、使用
      或為上述目的而進口新型專利物品，均屬侵害新型專利權
      之態樣，本件被告既不否認曾進口銷售系爭WSS82UP 產品
      ，且如前所述，系爭WSS82UP 產品經鑑定已落入系爭1698
      40號新型專利之申請專利範圍，則被告確有侵害原告專利
      權之情事，堪以認定。
  (三)原告得否請求損害賠償暨其金額若干？
    第按，「發明專利權受侵害時，專利權人得請求賠償損害，
    並得請求排除其侵害，有侵害之虞者，得請求防止之。」
    「依前條請求損害賠償時，得就下列各款擇一計算其損害：
    一、依民法第216 條之規定。但不能提供證據方法以證明其
    損害時，發明專利權人得就其實施專利權通常所可獲得之利
    益，減除受害後實施同一專利權所得之利益，以其差額為所
    受損害。二、依侵害人因侵害行為所得之利益。於侵害人不
    能就其成本或必要費用舉證時，以銷售該項物品全部收入為
    所得利益。三、除前項規定外，發明專利權人之業務上信譽
    ，因侵害而致減損時，得另請求賠償相當金額。」專利法第
    84條第1 項、第85條第1 項定有明文，且依同法第108 條規
    定，於新型專利準用之。復按，「因故意或過失，不法侵害
    他人之權利者，負損害賠償責任。」「負損害賠償責任者，
    除法律另有規定或契約另有訂定外，應回復他方損害發生前
    之原狀。因回復原狀而應給付金錢者，自損害發生時起，加
    給利息。第1 項情形，債權人得請求支付回復原狀所必要之
    費用，以代回復原狀。」「損害賠償，除法律另有規定或契
    約另有訂定外，應以填補債權人所受損害及所失利益為限。
    依通常情形，或依已定之計劃、設備或其他特別情事，可得
    預期之利益，視為所失利益。」民法第184 條第1 項前段、
    第213 條、第216 條亦有明文規定。本件被告侵害原告所享
    有之系爭169840號新型專利權之事實，既經認定，則原告依
    據前揭法條規定，請求被告賠償原告實施系爭專利權通常可
    獲得之利益，自無不合。經查：原告主張侵權數量約為20萬
    個，惟始終未能舉證以實其說，經被告提出94年8 月間之進
    口報單，其上記載自大陸地區進口系爭WS822 型電腦滑鼠
    4,600 個（第211 頁至第222 頁），原告乃於本院96年3 月
    21日當庭表示以被告所提進口申報單為基準計算（第220 頁
    ）。又關於原告實施系爭專利權通常可獲得之利益，原告主
    張為每個侵權產品15元云云，惟未舉證以實其說，被告則辯
    稱其購買零件之價格為10元等語，然兩造此部分所稱之價格
    ，乃零件售價，應包含製造零件之材料成本、人力成本、銷
    售成本及取得專利授權成本等等，而原告實際上並未製造出
    售零件（有體物）予各廠商而獲得利潤，而僅係將系爭專利
    實施權（無體物）授與他人獲取授權金，則本件所稱原告實
    施系爭專利權通常可獲得之利益，應係指原告倘將系爭專利
    實施權授與被告，通常可獲得之授權金，非以該解碼器之零
    件價格計算。而參酌原告提出其於95年6 月1 日與訴外人威
    策國際股份有限公司簽立之專利授權協議書記載：「2.雙方
    以民國95年2 月26日為本項專利授權處理基準日，雙方決定
    採用年度授權方式支付權利金給乙方（即原告），金額每年
    新台幣15萬元整。同時甲方（即訴外人威策國際股份有限公
    司）須於每年2 月26日前支付本項專利權授權金給乙方。
    3.雙方本項專利授權只限甲方使用，不得將該授權權利轉讓
    或租借它人使用。甲方也只能使用在自有品牌及贈品與現有
    代工廠牌（金欣SONAR 等）的所有各型電腦滑鼠內，其他如
    有為他人代工（OEM） 或其他廠商的品牌一律不包含在內，
    如有上述情形，甲方須知會乙方，同時需要另支付權利金每
    隻滑鼠3 元」（第163 頁），應認原告將系爭專利實施權授
    與他人，通常可獲得之授權金，如係依約製造，1 年授權金
    為15萬元，如係違約製造販賣，每個產品權利金為3 元，則
    核算本件被告未經授權販售4,600 個WSS82UP 產品，使原告
    受有實施專利權通常所可獲得利益之損害額，應以每個3 元
    為計算基準始稱妥適，共計為13,800元（計算式：4,600 個
    x 每個3 元=13,800 元）。
  (四)原告請求被告登報有無理由？
    再按，「被侵害人得於勝訴判決確定後，聲請法院裁定將判
    決書全部或一部登報，其費用由敗訴人負擔。」專利法第89
    條固有明文規定，且依同法第108 條規定，於新型專利準用
    之，惟審視本條立法理由，無非以專利權被侵害時，往往對
    權利人之名譽、聲望及信用有所損害，而侵權專利權人之姓
    名表示權，故得由侵害人負擔費用將判決書內容全部或一部
    登報，予以回復。經查，系爭專利權僅針對滑鼠內之解碼器
    零件，而原告並未就該解碼器零件於市面上銷售，兩造間並
    非商業競爭關係，被告販賣之滑鼠內含有侵害原告專利權之
    零件，對於原告之姓名表示權及名譽尚難謂有所損害，而無
    回復之必要，且對於單純買受滑鼠使用之不特定消費者而言
    ，亦無原告主張之可能觸法必須公告週知等問題，茲審酌本
    件侵權情節、雙方之經濟地位、資力等情狀，本院認為原告
    請求被告負擔費用將本案民事最後事實審判決書主文欄，以
    長25公分、寬19公分之篇幅，登載於中國時報、聯合報、自
    由時報、蘋果日報、民生報第1 版下半頁3 日乙節，並無必
    要。
五、從而，原告依據專利法第106 條、第108 條準用同法第84條
    第1 項、85條第1 項、民法第184 條、第213 條、第216 條
    規定，訴請被告給付13,800元，為有理由，應予准許，逾此
    部分之請求，為無理由，應予駁回。
六、末按，所命給付之金額或價額未逾50萬元之判決，法院應依
    職權宣告假執行，民事訴訟法第389 條第1 項第5 款定有明
    文。查原告陳明願供擔保，聲請宣告假執行，經核原告勝訴
    部分，依前揭法律規定本院應依職權宣告假執行，無必要再
    命原告供擔保始得假執行。至原告其餘假執行之聲請，因訴
    之駁回而失所依據，不予准許。
七、本件判決基礎俱已臻明確，兩造其餘攻防方法及訴訟資料經
    本院審酌後，核與判決不生影響，無逐一論駁之必要，併此
    敘明。
八、據上論結，本件原告之訴為一部有理由、一部無理由，依民
    事訴訟法第79條、第389 條第1 項第5 款，判決如主文。
中　　華　　民　　國　　96　　年　　3 　　月　　30　　日
                  民事第二庭  法  官  陳玉曆
以上正本證明與原本無異。
如對本判決上訴，應於判決送達後20日內向本院提出上訴狀。
中　　華　　民　　國　　96　　年　　4 　　月　　11　　日
                              書記官  蔡雨呈
